臺灣高等法院民事判決
109年度再易字第37號
再  審原告    廖一統  
再  審被告    春凱貿易有限公司

兼法定代理人  廖立本  

上列當事人間返還不當得利事件，再審原告對於中華民國109年3
月3日本院108年度上易字第714號確定判決，提起再審之訴，本
院於中華民國109年6月30日言詞辯論終結，判決如下：
    主      文
再審之訴駁回。
再審訴訟費用由再審原告負擔。
    事實及理由
壹、程序方面：
    再審原告經合法通知未於言詞辯論期日到場，核無民事訴訟
    法第386條所列各款情形，爰依再審被告之聲請，由其一造
    辯論而為判決。
貳、實體方面：
一、再審原告未於言詞辯論期日到場，據其前所提出書狀及到庭
    陳述，主張略以：伊於本院108年度上易字第714號確定判決
    （下稱原確定判決）訴訟程序中，並未經律師合法代理辯論
　　，有民事訴訟法第496條第1項第5款之再審事由。又原確定
    判決認定廖立本記帳之第一階段及第二階段分別自民國（下
    同）94年3月31日起至同年9月14日止、及自94年9月14日起
    至96年2月26日止，第一階段經伊簽認結清，惟漏未斟酌其
    中1筆94年9月14日之「貨款-阿慶合夥」並未結清；及伊並
    未委託再審被告匯款新臺幣（下同）37萬7,093元至浙江遠
    大公司，再審被告並未提出匯至浙江遠大公司之匯款單據，
    應依民事訴訟法第345條規定，認定伊未委託之事實為真實
　　，如經斟酌伊可受更有利之判決，原確定判決漏未斟酌，有
    民事訴訟法第496條第1項第13款再審事由，爰提起本件再審
　　，聲明：㈠原確定判決關於後開第㈡至㈧項部分廢棄。㈡廖立本
    應給付再審原告37萬7,093元，及自94年6月2日起至清償日
    止，按年息5%計算之利息。㈢廖立本應給付再審原告92萬9,6
    90元，及自94年8月26日起至清償日止，按年息5%計算之利
    息。㈣春凱貿易有限公司（下稱春凱公司）應給付再審原告3
    7萬7,093元，及自94年6月2日起至清償日止，按年息5%計算
    之利息。㈤㈡、㈣項如其中一人給付，另一人於其給付範圍內
    免給付義務。㈥春凱公司應給付再審原告92萬9,69
　　0元，及自94年8月26日起至清償日止，按年息5%計算之利息
　　。㈦㈢、㈥項如其中一人給付，另一人於其給付範圍內免給付
    義務。㈧春凱公司應給付再審原告32萬4,727元，及自94年3
    月31日起至清償日止，按年息5%計算之利息。
二、再審被告則以：春凱公司為家族公司，再審原告與春凱公司
    間94年間之帳務往來與廖立本無涉，當時廖立本僅為股東。
    又再審原告於94年間退股時，已逐筆對帳結算完畢，確無積
    欠再審原告金錢等語置辯，聲明：再審之訴駁回。
三、本院之判斷：
　㈠按民事訴訟法第496條第1項第5款所謂當事人於訴訟未經合法
    代理者之再審事由，係指確定判決本案訴訟有當事人於訴訟
    未經合法代理之此情形而言。凡當事人無訴訟能力、或法人
    、非法人團體、中央或地方機關未由法定代理人代理，或其
    法定代理人無代理權或未受必要之允許、或訴訟代理權有欠
    缺均屬之；並以其未經合法代理行為經法院採為判決之基礎
    ，代理權有欠缺之一造，即得據以提起再審，以保護所代理
    之本人。又我國民事訴訟制度於第二審程序，未如第三審採
    行律師訴訟主義，當事人本人得自行進行訴訟，第二審民事
    事件即非屬必須選任律師代理之事件。查本件再審原告於原
    確定判決之第二審訴訟程序，均由其本人親自到庭，並未委
    任律師為代理人等情，業經本院調取原確定判決全卷查明屬
    實。再審原告於原確定判決之訴訟程序，未委任律師，即非
    法所不許，再審原告執此認原確定判決有當事人於訴訟未經
    合法代理之再審事由云云，即與前述當事人於訴訟未經合法
    代理之再審事由要件不符，而屬無據。
  ㈡又按民事訴訟法第496條第1項第13款規定「當事人發現未經
    斟酌之證物或得使用該證物者。但以如經斟酌可受較有利益
    之裁判者為限」之再審事由，其所謂當事人發現未經斟酌之
    證物或得使用該證物，係指在前訴訟程序不知有該證物，現
    始知之，或雖知有此而不能使用，現始得使用者而言。經查
　　，再審原告雖依據上開條款提起本件再審之訴，然其所稱之
    證物即該筆94年9月14日之「貨款-阿慶合夥」款項，及再審
    被告提出匯款等書證，均屬兩造於前訴訟程序已提出之證據
    資料（見臺灣臺北地方法院108年度訴字第332號卷第65頁、
    本院108年度上易字第714號卷一第145頁），此為再審原告
    所不爭執（見本院卷第90頁）。而上開證據資料，既在前訴
    訟程序中即已提出，並經前訴訟程序審酌取捨，有原確定判
    決可稽，且經本院調取原確定判決全卷查明無訛。則依上開
    條文規定及說明，再審原告所述即與民事訴訟法第496條第1
    項第13款規定之要件不符，而無足採。至再審原告簽收記帳
    時有無結清款項、再審被告能否提出其匯款予浙江遠大公司
    之匯款單據，而應認再審原告主張為真；及再審被告受委任
    代收款項及貨款有無如實報告、有無過失等有關本件實體情
    事有無理由之論述，因再審原告所提之證據資料，並不符合
    再審規定之要件，本院尚無從就該部分為審酌認定，併予說
    明。
四、綜上所述，再審原告以原確定判決有民事訴訟法第496條第1
    項第5款及第13款之再審事由，提起本件再審之訴，均為無
    理由，應予駁回。
五、本件事證已臻明確，兩造其餘攻擊防禦方法及立論之證據資
    料，均經本院審酌後，對判決結果不生影響，爰無庸逐一論
    述，併此敘明。
六、據上論結，本件再審之訴為無理由，依民事訴訟法第505條
　　、第463條、第385條第1項前段、第78條，判決如主文。
中　　華　　民　　國　　109 　年　　7　　月　　21　　日
                   民事第十庭    
                       審判長法  官  黃嘉烈
                             法  官  邱  琦
                             法  官  陳筱蓉
正本係照原本作成。
如不服本判決，應於收受送達後20日內向本院提出上訴書狀，其
未表明上訴理由者，應於提出上訴後20日內向本院補提理由書狀
（均須按他造當事人之人數附繕本）上訴時應提出委任律師或具
有律師資格之人之委任狀；委任有律師資格者，另應附具律師資
格證書及釋明委任人與受任人有民事訴訟法第466 條之1第1項但
書或第2項（詳附註）所定關係之釋明文書影本。如委任律師提
起上訴者，應一併繳納上訴審裁判費。
中　　華　　民　　國　　109 　年　　7 　　月　　21　　日
　　　　　　   　　　　　　　書記官  陳珮茹 
附註：
民事訴訟法第466條之1（第1項、第2項）：
對於第二審判決上訴，上訴人應委任律師為訴訟代理人。但上訴
人或其法定代理人具有律師資格者，不在此限。
上訴人之配偶、三親等內之血親、二親等內之姻親，或上訴人為
法人、中央或地方機關時，其所屬專任人員具有律師資格並經法
院認為適當者，亦得為第三審訴訟代理人。